【裁判字號】    87,上易,2655
【裁判日期】    890202
【裁判案由】    詐欺
【裁判全文】
臺灣高等法院高雄分院刑事判決      八十七年度上易字第二六五五號
    上  訴  人
    即  被  告  丑○○
    選任辯護人  謝仲瑜
                王進佳
右上訴人因被告詐欺案件，不服臺灣高雄地方法院八十六年度易字第四七二八號，中
華民國八十七年七月二十九日第一審判決（起訴案號：臺灣高雄地方法院檢察署八十
四年度偵字第一五九二一號）提起上訴，本院判決如左：
    主    文
原判決關於丑○○部分撤銷。
丑○○無罪。
    理    由
一、公訴意旨略以：（一）丑○○係設於高雄市○○區○○路九十一號宏昱建設有限
    公司（下稱宏昱公司）之負責人，該公司於民國八十二年間在台東縣太麻里泰王
    段第七六二號、七六三號、七六四號、七六七號、七七五號、七七六號、七八一
    號、七七四號、七七三號、九八０號、九八一號等十一筆土地上銷售「太麻里鄉
    親別墅預售屋」，在同年九月至十一月間，先後與乙○○、辛○○、丙○○（公
    訴人漏列）、甲○○○、丁○○、辰○○、子○（原由葉陳碧蓮承購，後變更為
    子○）、庚○○、黃賴美（公訴人誤載為黃賴美秀）、寅○○、己○○、癸○○
    ○、戊○○、卯○○、壬○○○等人訂定土地預定買賣契約及房屋預定買賣契約
    ，出售上開土地及坐落於上開土地上之房屋，雙方並在各該契約書上第七條約定
    ，宏昱公司應保證該土地及房屋之產權清楚，先後共銷售二十戶。丑○○於八十
    三年十一月一日（公訴人誤載為八十三年十二月十六日）即將上述土地提供予宋
    景福設定第二順位之最高限額抵押權，用以擔保其先前向宋景福所借貸之新臺幣
    （下同）一千六百萬元，又於八十四年三月八日提供上開土地上之建物設定第一
    順位之最高限額抵押權予宋景福，借款二千萬元，惟隱瞞上開事實，仍繼續向上
    述買受人各收受房屋及土地之各期價金（截至八十四年二月二十一日向丁○○收
    取分期價款十一萬元），致上述買受人取得之房屋及土地均設定有上開抵押權。
    嗣於八十四年三月十四日、同年三月十七日、同年三月二十日上開房屋過戶給予
    前揭買受人時，買受人發現該房屋及土地均設定有抵押權始發現上情。（二）八
    十四年三月十八日，被告丑○○負責之宏昱公司因積欠台灣土地開發信託投資股
    份有限公司（下稱台開公司）債務，致上揭土地上部分宏昱公司名下之房屋遭台
    開公司假扣押查封。被告丑○○於八十四年四月十七日，委由代書陳燦琛出面向
    上開乙○○等人佯稱，若每人願借被告丑○○二十萬元清償台開公司，以塗銷該
    查封，被告丑○○願提供高雄市○○段○○段二一七三號土地及其地上建物供彼
    等設定抵押以擔保債權，並繼續將該批預售屋完工。並由被告丑○○簽具承諾書
    ，致乙○○等人陷於錯誤，而各借二十萬元予被告丑○○。惟被告丑○○得款後
    ，竟不提供上述不動產設定抵押，亦未依約完成該等預售屋之收尾工作。至此告
    訴人乙○○等人始知受騙。因認被告丑○○涉有刑法第三百三十九條第一項之詐
    欺罪嫌云云。
二、按犯罪事實應依證據認定之，無證據不得推定其犯罪事實，又不能證明被告犯罪
    或其行為不罰者，應諭知無罪之判決，刑事訴訟法第一百五十四條、第三百零一
    條第一項分別定有明文。次按刑法第三百三十九條第一項詐欺罪之成立，以意圖
    為自己或第三人不法所有，以詐術使人將本人或第三人之物交付為要件。所謂以
    詐術使人交付，必須被詐欺人因其詐術而陷於錯誤，若其所用之方法不能認為詐
    術，亦不致使人陷於錯誤，即不構成該罪，有最高法院四十六年台上字第二六０
    號判例可資參照。而告訴人之指訴，本以使被告受刑事訴追或處罰為目的，故其
    陳述是否與事實相符，自應調查其他證據，以資審認，苟其所為攻擊之詞，尚有
    瑕疵，則在此瑕庛未予究明以前，即不能遽採為斷罪之基礎（最高法院六十九年
    台上字第一五三一號判例參照）。又認定犯罪事實，所憑之證據，雖不以直接證
    據為限，間接證據亦包括在內，然無論直接或間接證據，其為訴訟上之證明，須
    於通常一般之人均不致於有所懷疑，而得確信其為真實之程度者，始得據之為有
    罪之認定，倘其證明尚未達到此一程度，而有合理懷疑之存在時，即無從為有罪
    之認定，此亦經最高法院著有七十六年台上字第四九八六號判例可資參照。
三、訊據被告丑○○於本院審理時矢口否認有於右揭時地，施用詐術使告訴人等陷於
    錯誤之詐欺犯行，辯稱：（一）伊於八十二年間開始在台東太麻里泰王段七六二
    號等十一筆土地上蓋太麻里鄉親別墅，本案提起告訴之告訴人均有向伊購買預售
    屋，於八十三年九月至同年十一月間訂立買賣契約，於八十三年三月間向臺東中
    小企業銀行太麻里分行（下稱太麻里分行）辦理融資貸款四千八百多萬元，但實
    際僅撥款四千二百四十萬元，後因向宋景福借款，故將上開土地於八十三年十一
    月一日以最高限額一千六百萬元設定第二順位抵押權給宋景福，待上開建物蓋好
    後，再於八十四年三月八日以最高限額二千萬元設定第一順位抵押權給宋景福，
    伊當初之想法是等房子蓋好後，等二十戶之承購戶即告訴人等至台東中小企業銀
    行對保後，銀行同意核撥分戶貸款，伊就可以將所貸得之金額還給宋景福，並塗
    銷宋景福之抵押權登記，但最後是告訴人等不願去太麻里分行去對保，才使得該
    分行無法核貸，且伊於八十四年二月十六日有與宋景福訂立協議書，由宏昱公司
    上開太麻里鄉親別墅編號Ｂ１０、Ｂ１１、Ｃ１、Ｄ１、Ｄ５五戶房屋及基地分
    別作價五百五十萬元、五百五十萬元、四百八十萬元、九百六十萬元、四百萬元
    ，共二千九百六十萬元，以抵償所積欠宋景福之借款，其中四間並已移轉給宋景
    福，故宏昱公司僅欠宋景福六百六十萬元，而太麻里分行同意核貸之分戶貸款共
    為五千六百二十三萬元，若用以清償宋景福之六百六十萬元及太麻里分行之四千
    二百四十萬元，足足有餘，足可抵銷，是本案係告訴人等不願履行分戶貸款之對
    保致銀行未撥款而受拖累。（二）告訴人因為避免買賣之房屋及土地遭查封，才
    主動決議先借款予被告償還積欠台開公司債務，並由告訴人推派代表陳進福、陳
    燦琛處理債務及辦理撤銷查封之事，並非被告施用詐術使告訴人陷於錯誤而借貸
    金錢。是伊並無詐欺之故意及不法所有之意圖云云。
四、經查：
甲、就公訴意旨（一）部分：
（一）按對系爭買賣契約之真正，告訴人等及被告並不爭執，綜觀契約內容，自簽訂
      土地及房屋預定買賣契約之日（八十三年九月至同年十一月間）起，至八十四
      年二月二十一日止被告向丁○○收取土地分期價款二十萬五千元止，買賣雙方
      亦確實依約履行，此有土地預定買賣契約及房屋預定買賣契約在卷可稽。依約
      買受人即有給付價金之義務，被告丑○○基於買賣契約收取價金，自屬合法受
      領，難謂違法，則簽訂買賣契約之初，被告並無不法所有意圖，足堪認定。
（二）「太麻里鄉親別墅預售屋」興建之初，即以前開土地設定第一順位抵押權方式
      ，向太麻里分行辦理建築融資，嗣於八十四年三月七日完成建物第一次登記，
      旋於同年四月間由陳燦琛代書以告訴人等買受人名義提出分戶貸款申請案，經
      太麻里分行核准在案，並分批於八十四年五月十一日及八十四年五月二十三日
      完成抵押權設定登記，此有借款申請書、抵押權設定契約書、他項權利證明書
      及建築改良物登記簿謄本在卷可考（本院卷﹝一﹞第一九五至二四四頁及一審
      卷第一０二至一五五頁），可見被告丑○○確實有在進行分戶貸款手續。雖於
      提出分戶貸款申請案之初，太麻里分行即知系爭土地及房屋上分別存在有宋景
      福為抵押權人之第二及第一順位抵押權，而於前開借款申請書背面審核意見欄
      簽註：「塗銷前項所有押權」等語，及太麻里分行詹壹田襄理於本院審理時亦
      證稱：「我們辦理房貸，只能設定第一順位抵押權」等語（本院卷﹝一﹞第三
      一頁），惟參酌詹壹田襄理另於本院審理時亦證稱：（如客戶願意對保，銀行
      還要承受？）「如果客戶願意，依正常程序，應該會同意，但額度因房價問題
      ，恐怕會有變化」（本院卷﹝一﹞第一０二頁），及太麻里分行關於本件貸款
      經辦員陳思豪於太麻里鄉親別墅第三次會議中稱：「如果宋先生（指宋景福）
      肯同意塗銷，本行會配合辦理」等語（一審卷第四０頁反面之會議記錄），及
      證人陳燦琛到庭證稱：「從建築融資開始，就是我辦的，分戶貸款已經辦好設
      定，還沒對保，故沒法放款。宋景福的部分，也是我辦理」、「（不是第一胎
      ，分戶時，銀行會不會同意？）分戶貸款下來的額度足夠沖銷其他抵押貸款，
      一般來說，銀行是會同意的，本案在辦分戶貸款時，銀行已知道有其他抵押」
      等語（本院卷﹝一﹞第六六頁），核其本意，乃係指銀行核撥貸款之時，其抵
      押權位次必須為第一順位而言，而非設定抵押權之時，即為第一順位之意。至
      塗銷先順位抵押權之原因，係後順位抵押權人代債務人清償先順位抵押權擔保
      之債務（即通常所謂「銀行代償」方式），或債務人自行清償，抑或先順位抵
      押權人拋棄其抵押權，則非所問。且觀諸事後太麻里分行、宋景福、被告丑○
      ○及大部分告訴人共同研商之解決方式（亦即同時由買受人辦理對保手續、太
      麻里分行塗銷前開土地上第一順位抵押權、宋景福塗銷前開土地及房屋之第二
      及第一順位抵押權），並據以辦理之事實觀之，分戶貸款並不因其中存在其他
      順位抵押權，而即謂絕對不得辦理，被告丑○○主觀上認為得以分戶貸款一次
      清償前順位抵押借款，並無不當，足見設定抵押權與宋景福之時，被告主觀上
      並無詐欺之故意，被告所辯堪屬可採。
（三）宏昱公司八十四年三月間銷售「太麻里鄉親別墅預售屋」之財務狀況，經本院
      核對卷附土地預定買賣契約及房屋預定買賣契約價金分期付款表及「太麻里鄉
      親別墅客戶銷售表」之記載（本院卷﹝一﹞第二六頁），其應收之貸款尾款、
      及買受人應繳未繳自備款，分為四千七百二十二萬元及七百二十五萬元，合計
      五千四百四十七萬元（詳如附表）。而被告與宋景福間之債權債務關係，依彼
      等簽立之協議書內容觀之（一審卷第一００頁），形式上雖未言抵債，實則係
      讓與擔保，如無法清償借款，則以之抵債，否則僅需設定抵押權擔保即可，並
      無過戶擔保之必要，且對事後解決之方式，宋景福亦於本院調查中證稱；「計
      算後，差額剛好是公司名下被扣押的三間，我給銀行差額，丑○○把這三間給
      我」（本院卷﹝二﹞第一０頁）。是被告抗辯，宏昱公司僅欠宋景福六百六十
      萬元，而太麻里分行同意核貸之分戶貸款，若用以清償宋景福之六百六十萬元
      及太麻里分行之四千二百四十萬元，足足有餘，即非全無可採。
（四）建築商建屋售屋係為牟利，各該土地預定買賣契約及房屋預定買賣契約書上第
      七條雖約定，宏昱公司應保證該土地及房屋之產權清楚，惟依該第七條之約定
      ，亦僅應負責清理塗銷之責，且承前所述，其清理塗銷亦得以代償方式塗銷前
      順位抵押權為之，而使買受人取得無權利瑕疵之產權。況其向宋景福借款二千
      萬，係因宏昱公司財務週轉困難，為繼續完成前開房屋之建築而為；且房屋設
      定抵押（八十四年三月八日）後，被告即未再向告訴人等收款（最後一次收款
      係於八十四年二月二十一日向丁○○收取分期價款十一萬元，見附表之備註欄
      ），足徵被告因貸款發生問題後，即未繼向告訴人等收取價款而力謀求解決方
      式，尚難認被告於售屋之初即意圖不法，而告訴人等遲不辦理對保且已搬入所
      承購之屋居住四年餘，未繳任何利息，被告嗣又以每戶折價六十五萬元謀求和
      解，被告所受損失亦屬不貲，再參以案發之後被告即不斷與告訴人等協調，並
      已與大部分告訴人等均已達成和解，僅餘辰○○、庚○○二戶未達成和解等情
      ，此有和解書在卷可稽，益證本件純屬民事債權債務糾葛，與詐欺之構成要件
      不符，被告所辯，洵屬可採，難認被告有施用詐術，使告訴人等陷於錯誤，而
      交付財物之情事。被告被訴此部分犯行，尚難證明。
乙、就公訴意旨（二）部分：
（一）八十四年三月十八日台開公司至台東縣太麻里鄉○○段上開土地及實施假扣押
      查封，該「太麻里鄉親別墅」之承購戶即告訴人等人，即於八十六年四月十六
      日下午二時在上開工地開會並作成決議，為保障各購買戶權益，定於同年月十
      七上午前往高雄市請宏昱公司負責人即被告丑○○出面處理工地及工地債務之
      問題，並聘請律師處理，以保障承購戶之權益等情，均經同案被告陳燦琛於原
      審審理時供述在卷，並經告訴人即自救會會長陳進福於八十六年八月十二日、
      同年九月三十日原審調查時陳述在卷，復有該次會議之協議書附於八十四年度
      偵字第一五九二一號偵查卷內（見該卷第二三二頁），後該二十名承購戶包含
      同案被告陳燦琛，乃於八十四年四月十七日至高雄市○○○路六一一巷五二弄
      二號被告丑○○之住處，與其商討處理之事，雙方並同意由二十戶之承購戶各
      借款二十萬予被告丑○○，共計四百萬元，以償還並塗銷高雄市○○區○○段
      二一七三地號土地及其上建物所設定之四百萬元抵押，並由承購戶推派二人即
      陳進福、陳燦琛二人處理清償工作與辦理撤封等事實，亦經同案被告陳燦琛與
      告訴人陳進福、陳美秀、劉林勇於八十六年八月十二日原審調查時供述在卷，
      並有承諾書附於上開偵查卷內可稽（見該卷第一三七頁），足證本案係告訴人
      為避免買賣房屋及土地遭查封，才主動決議先借款予被告丑○○償還積欠台開
      公司債務，並由告訴人推派代表陳進福、陳燦琛處理債務及辦理撤銷查封之事
      ，是難認被告丑○○此部分有施用詐術使告訴人陷於錯誤。
（二）告訴人陳進福、同案被告陳燦琛及太麻里分行襄理詹壹田於八十四年四月十九
      日持太麻里分行面額四百萬元之匯票一張，至高雄市交給案外人蘇正川收受，
      以處理上開土地房屋查封之事一節，經陳燦琛及陳進福陳述在卷，亦經證人詹
      壹田於八十六年九月三十日證述足佐，復有告訴人於八十四年四月二十二之第
      二次會議記錄存卷可憑（見上開偵查卷第二三五頁及第二三六頁），是被告丑
      ○○並無收受上開四百萬元，亦與刑法第三百三十九條第一項詐欺取財罪之施
      用詐術使他人交付本人之物等構成要件有間。
（三）證人李永城於八十七年二月十六日原審調查時結證稱：於八十四年八、九月間
      ，丑○○有找伊去太麻里施工，伊另帶三位工人一起去工作，伊去該處之工作
      內容是砌牆，約做了五十天，後牆均已砌好，但有部分之水泥並未做好，是因
      被告丑○○有部分工錢並未給付等語，是足證被告丑○○確有就工地之收尾工
      程做處理，其後雖有部分工程未繼續處理，惟被告丑○○既於簽立承諾書並無
      施用詐術，是收尾工程未處理，此應屬民事債務不履行之問題，與詐欺罪無涉
      。
五、綜上所述，均無積極證據足證被告丑○○之詐欺犯行，揆諸前開說明，尚屬不能
    證明被告犯罪，原審未察，遽為科刑之判決，尚有未洽，被告上訴意旨否認詐欺
    為有理由，應由本院予以撤銷改判，並諭知被告丑○○無罪。
六、台灣台東地方法院檢察署八十四年度偵字第二０九一號移送併辦部分，本件既經
    判決無罪，如上所述，則移送併辦部分，與本件無連續犯裁判上一罪關係，既未
    經檢察官起訴，復非起訴效力所及，本院不得就移送併辦部分審理，此部分應檢
    還檢察官另為處理，附此敘明。
據上論斷，應依刑事訴訟法第三百六十九條第一項前段、第三百六十四條、第三百零
一條第一項，判決如主文。
本案經檢察官林應華到庭執行職務。
中    華    民    國     八十九     年       二       月     二   日
                              臺灣高等法院高雄分院刑事第五庭
             審判長法官  吳水木
                                        法官  陳朱貴
                                        法官  惠光霞
右正本證明與原本無異。
不得上訴。
                                      書記官  林永富
中    華    民    國     八十九     年       二       月    三    日
                                                                    Ｊ


司法院資訊處製作；財團法人民間司法改革基金會備份。
